臺灣板橋地方法院民事判決　　　　　　　92年度重訴字第53號
原　　　告　庚○
訴訟代理人　施習盛律師
訴訟代理人　己○○
被　　　告　戊○○
訴訟代理人　劉錦隆律師
複代理人　　楊仲傑律師
被　　　告　辛○○
上列當事人間請求撤銷和解行為等事件，經本院於民國94年1 月
12日言詞辯論終結，判決如下：
    主  文
原告之訴駁回。
訴訟費用由原告負擔。
    事實及理由
一、原告主張：
　(一)民國86年11月間，由被告辛○○之被繼承人蔡許月鶴提供所
    有坐落台北市○○路一號一樓、二樓等不動產（以下簡稱「
    系爭不動產」），向原告庚○之夫己○○及證人丁○○借款
    ，由己○○出資新台幣（下同）8,500,000 元、丁○○出資
    2,500,000 元，以供蔡許月鶴清償積欠其他債權人之債務。
    嗣於86年11月3日己○○交付其本人為發票人之4張（付款人
    為大安商業銀行中和分行）面額共10,500,000元之支票，蔡
    許月鶴並於86年11月3 日簽立「代清償確認書」乙紙為憑，
    以清償並塗銷蔡許月鶴之原債權人白藻檉、黃華南、張素蘭
    之債權及抵押權。86年11月27日在系爭不動產上設定己○○
    為抵押權人之第二順位抵押權。己○○嗣於88年1 月8 日將
    對蔡許月鶴之債權讓與原告，並經債務人蔡許月鶴同意，此
    有蔡許月鶴所親簽之借據，並設定第三順位抵押權在案，故
    原告對蔡許月鶴有債權存在。
　(二)87年11月3日被告戊○○以其兄長許歆斌之名匯款5,500,000
    元入蔡許月鶴於華南銀行股份有限公司埔墘分行（以下簡稱
    「華南銀行埔墘分行」）之帳戶，但前述匯入款項隨即於匯
    款之當日或次日轉入證人丁○○、乙○○、被告戊○○現金
    提領、丙○○轉帳等，足以證明蔡許月鶴之存摺及印鑑完全
    在證人丁○○、被告戊○○等人掌控中。又蔡許月鶴於88年
    4 月間向己○○稱伊實際上借到使用的只有3,350,000 元，
    其他的款項因蔡許月鶴之存摺及印鑑實際上在被告戊○○、
    證人丁○○等人掌控下，蔡許月鶴根本沒有領取借用。
　(三)蔡許月鶴於88年6 月3 日身故，其債務由被告辛○○繼承。
    但被告戊○○於88年12月21日被告戊○○向台北地方法院取
    得88年度拍字第2569號拍賣抵押物之裁定，被告辛○○不服
    於88年12月28日提起抗告主張：「蔡許月鶴並未向戊○○借
    款，其所提本票，不承認為真正戊○○並未撥付資金。」。
    惟被告辛○○另於90年1 月5 日突然與被告戊○○成立和解
    書，承認被告戊○○對其有本金15,910,000元加利息共計20
    ,000,000 元 之債權。嗣於90年4 月8 日台灣台北地方法院
    90 年 度執字第8766拍賣抵押物強制執行事件分配表中被告
    戊○○利用前述不實之和解書而取得參與分配金額為19,344
    ,815 元 ，導致第三順位抵押權人之原告完全分文未得。
  (四)按「按債權人之債權，因債務人之行為，致有履行不能或困
    難，即應認為損害債權人之權利。故在特定債權，倘債務人
    所為之有償行為，於行為時明知有損害於債權，而受益人於
    受益時，亦知其情事時，債權人即得行使民法第244 條第2
    項之撤銷權以保全其債權，並不以債務人因其行為而致陷於
    無資力為限。」（最高法院45年台上字第1316號判例參照）
    。被告辛○○（債務人）於和解之前已知拍賣之結果將導致
    原告第三順位抵押權無法受償，即有損害於債權人原告，但
    又未查明蔡許月鶴是否確有實際收取被告戊○○款項之前，
    貿然加計5,000,000 元之利息，簽立和解書，且被告戊○○
    早已明知和解行為有害於原告，因此已符合前述民法第244
    條之撤銷權行使要件。退而言之，倘認被告辛○○之和解行
    為為無償行為，因其確實有害及原告之債權，原告自亦得依
    民法第24 4條第1 項之規定，以撤銷之。為此，請求判決：
    被告戊○○與辛○○間就借貸關係於91年1 月5 日所成立和
    解行為超過3, 350,000元部分應予撤銷。
　(五)原告及另一被告辛○○均主張被告戊○○所實際享有之債權
    僅有3,350,000元，如依法將系爭和解行為超過3,350,000元
    部分之債權撤銷，則上述被告戊○○因上開強制執行程序所
  　分配19,344,815元中超過3,350,000 元部分，即為無法律原
    因而受益，自屬民法第179 條之不當得利。另依民法第244
    條行使撤銷權之目的，既在保全債權人之權利，而債權人係
    以自己之名義對受益人行使自己之權利，故其效力祇能及於
    債權人與受益人之間。至於債務人與受益人間之關係依然存
    在。為此，爰依不當得之法律關係，請求被告戊○○應返還
    原告15,000,000元及自起訴狀繕本送達之翌日起至清償日止
    ，按週年利率百分之五計算之利息。
二、被告戊○○以下述理由抗辯：
  (一)原告並非蔡許月鶴之債權人，故其並無民法第244 條之撤銷
    權︰
    1.原告之抵押權為最高限額抵押權，且與證人丙○○共有，
      其實際上對被告辛○○或蔡許月鶴是否有債權，並未舉證
      以實其說，而被告辛○○又否認原告之債權，故不得僅以
      其有抵押權之設定，認定其有債權存在。
    2.原告雖主張其債權係受讓自己○○，惟該債權讓與並未通
      知蔡許月鶴，對蔡許月鶴應不生效力。況依原告於另案提
      出己○○與訴外人丁○○於九十年十一月三十日訂立之協
      議書己○○於九十年十一月三十日尚主張其為蔡許月鶴之
      債權人，顯無債權讓與原告情事。
  (二)有關被告對蔡許月鶴有15,910,000元債權之事實，除有原告
    所提和解書可證外，另有蔡許月鶴簽發之本票4 紙可證，故
    被告成立之和解並未損害他人債權。茲就被告戊○○交付借
    款及取得本票之情形說明如下︰
    1.87年11月3日借5,500,000元，被告戊○○委由兄許歆斌自
      板信銀行民族分行匯款5,500,000 元至蔡許月鶴在華南銀
      行埔墘分行帳戶內，蔡許月鶴則簽發金額5,500,000 元之
      本票給被告。
    2.87年12月15日借9,500,000 元，被告戊○○於同日自板信
      銀行埔墘分行匯款8,500,000 元至蔡許月鶴在系爭帳戶內
      ，另於87年12月21日存現金1,000,000 元至蔡許月鶴在系
      爭帳戶內，蔡許月鶴則簽發金額9,500,000 元之本票給被
      告。
    3.至於蔡許月鶴於88年3月17日簽發之450,000元本票為借15
      ,000,000 元之88年3月份利息，88年4月2日簽發之460,00
      0 元本票其中450,000 元為4 月份之利息，10,000元為補
      貼被告戊○○3 月份未以現金付息之損失。
    4.況查蔡許月鶴係透過己○○之介紹向被告戊○○借款，被
      告戊○○同意出借的條件為必須設定第二順位抵押權，且
      在抵押權設定完成前，若要先付款，必須由介紹人己○○
      在本票背書，經蔡許月鶴及己○○同意後，始進行借貸手
      續，若蔡許月鶴未收到被告戊○○之借款，己○○豈願在
      蔡許月鶴簽發之本票背書？足證蔡許月鶴確有收到向被告
      戊○○所借之15,000,000元。
  (三)被告辛○○既對被告戊○○負有15,000,000元本金債務，加
    上約定之利息每10,000元月息300 元，算至90年1 月1 日止
    計一千餘萬元之利息，被告同意僅以5,000,000 萬元計，並
    同意本金加利息再折扣以20,000,000元結算給付，係在減輕
    被告辛○○之債務，何來損害於被告辛○○債權人之債權。
  (四)原告主張蔡許月鶴之帳戶掌控在被告及丁○○手中，顯屬無
    稽︰
    1.被告雖於87年12月15日將蔡許月鶴自華南銀行埔墘分行帳
      戶領取後交付之1,372,500元存入自己帳戶，惟該1,372,5
      00元其中之247,500元為蔡許月鶴於87年11月3日向被告借
      貸之5,500,000 元至87年12月15日以1.5 個月計，月息3
      分之利息，另1,125,000 元則為蔡許月鶴所借15,000,000
      元，自87年12月15日至88年2 月28日以2.5 個月計，月息
      三分之利息，何來蔡許月鶴之帳戶由被告及丁○○掌控情
      事。至於蔡許月鶴之存款是否轉存入他人帳戶或由他人匯
      出，則與被告無關。
    2.證人乙○○為蔡許月鶴提存事件之代理人，蔡許月鶴委託
      乙○○提領4,700,000 元係用於何處，乃蔡許月鶴與乙○○間委託之約定，與被告無關。
    3.蔡許月鶴向提存所取回提存之1,500,000元加上利息後為1
      ,502,712 元 ，該提存款本息係由蔡許月鶴親自領取，並
      非委託乙○○代為領取，蔡許月鶴本人並於88年1 月19日
      向台銀公庫部申請台支，再存入其所系爭帳戶內，若該帳
      戶之印章係掌控在被告或丁○○手中，蔡許月鶴在明知無
      法領出前開提存款本息之情況下，豈有可能願意將提存款
      本息支票存入該帳戶內讓他人領走？再者，蔡許月鶴豈有
      無緣無故將存摺、印章交給被告戊○○或丁○○掌控？原
      告對於其主張蔡許月鶴之存摺、印章何以掌控在被告戊○○及丁○○手中，迄今無法提出合理之說明，足見原告所
      主張蔡許月鶴之帳戶掌控在被告及丁○○手中云云，顯屬
      無稽。
    4.依證人甲○○所證，當時蔡許月鶴是因需要15,000,000元
      而向原告借該15,000,000元，蔡許月鶴並因此提供不動產
      予原告設定及簽發本票予原告，若蔡許月鶴未收到該15,0
      00,000元借款，於其生前豈有不向被告追究之理？
  (五)縱認原告有撤銷權，其撤銷權亦已逾除斥期間而消滅︰
    依民法第245 條規定，撤銷權自債權人知有撤銷權之原因起
    ，一年間不行使而消滅。查蔡許月鶴係於88年6 月3 日死亡
    ，而原告主張其知悉蔡許月鶴實際上只取得3,350,000 元係
    蔡許月鶴於88年4 月間所告知，而系爭和解書被告在90年間
    即已呈給台灣台北地方法院民事執行處，是原告於發現系爭
    和解書一年後始提起本件撤銷之訴，縱認其有撤銷權亦因一
    年間不行使而消滅。
  (六)退一步言，縱系爭和解契約被撤銷，亦僅發生執行法院應否
    重新製作分配表再行分配之問題，原告或辛○○亦無權依民
    法第179條規定，請求被告返還。
三、被告辛○○則辯稱：
  (一)原告之夫己○○對蔡許月鶴於86年11月之債權為10,500,000
    元。至於原告主張另有2,500,000 元債權支票，被告否認之
    。而己○○主張未受償8,500,000 元，並已改設定第三順位
    最高限額抵押權36,000,000元予原告，而要求蔡許月鶴於88
    年1 月8 日出具15,000,000元借據，惟蔡許月鶴並未收到該
    筆款項。況己○○亦主張抵押權清償證明係代書偽造下，足
    徵己○○對蔡許月鶴之債權僅為10,500,000元（包含丁○○
    之2,500,000 元）。是以，原告應舉證證明實際交付蔡許月
    鶴之借款數額。
  (二)原告所提3,350,000 元之台銀支票，係自蔡許月鶴在華南銀
    行埔墘分行所撥款，而蔡許月鶴何以在台銀支票影本簽名蓋
    章，並註明係於87年11月17日領取，足徵該存款帳戶並非蔡
    許月鶴掌管使用，原告主張蔡許月鶴之印章存摺均由丁○○
    實際占有使用係屬實在。又訴外人許永壽於87年11月3 日以
    訴外人許歆斌名義將5,500,000 元匯入蔡許月鶴帳戶，惟蔡
    許月鶴實際僅取得3,350,000 元，至於該帳戶之其他匯款金
    額，蔡許月鶴均未取得。是以，15,910,000元之借款及蔡月
    鶴所簽發票據，完全是證人丁○○與訴外人許永壽勾結所作
    之虛偽貸款。
  (三)原告訴訟代理人己○○與證人丁○○以其真正代蔡許月向債
    權人清償之金額計9,800,000 元（己○○代償6,200,000 元
    、丁○○代償3,600,000 元）。又被告戊○○所撥貸給蔡許
    月鶴14,000,000元，蔡許月鶴僅領取3,350,000 元，其餘1,
    065,000 元由訴外人許歆斌、證人丁○○、丙○○、被告戊○○領走，此為被告辛○○所不知而被騙，所以被告辛○○
    已在鈞院另案向被告戊○○表示撤銷20,000,000元和解之法
    律關係。
  (四)被告間之和解契約如經鈞院判決撤銷，亦不應該將15,000,0
    00元返還原告，因為被告辛○○否認原告有該債權。
四、兩造不爭執之事實
  (一)原告主張被告辛○○之被繼承人蔡許月鶴於86年11月間提供
    系爭不動產，向原告之夫己○○及證人丁○○借款，嗣於86
    年11月27日設定第二順位、本金最高限額20,000,000元之抵
    押權予原告之夫己○○之事實，業據提出土地建築改良抵押
    權設定契約書、土地登記簿謄本等影本各一紙為證（本院卷
    (一)第10、11頁），復經本院調取抵押權登記資料核閱無訛，
    有台北巿中山地政事務所92年3 月7 日北巿中地三字第0923
    0316800 號函暨檢附登記申請案影本暨異動索引資料附卷可
    稽（本院卷(一)第89至126 頁），被告對此亦無爭執，堪信為
    真正。
  (二)原告主張被告戊○○於90年1月5日就其與被告辛○○之被繼
    承人蔡許月鶴間之借貸債權債務關係乙節，與被告辛○○成
    立和解，確認被告戊○○借予蔡許月鶴15,910,000元，借款
    利息自88年3 月1 日到期本票15,000,000元、同年4 月1 日
    到期的本票450,000 元、同年5 月1 日到期的本票460,000
    元，截至90年1 月1 日止，以5,000,000 元計算等情，業據
    提和解書影本一紙為證（本院卷(一)第28頁），且為被告所不
    爭，堪信為真正。
五、兩造之爭點及本院之判斷
  (一)原告依民法第244 條第1 、2 項規定行使之撤銷訴權，是否
    因罹於除斥期間而消滅？
    1.被告戊○○以原告之撤銷權已罹於一年之除斥期間而消滅
      抗辯之，原告則主張其係於91年6 月間因在台灣台北地方
      法院提起分配表異議之訴，經閱卷後始得知被告間就系爭
      借貸債權債權關係成立和解等語。
    2.按民法第244 條第1 項、第2 項之撤銷訴權，依同法第24
      5 條規定，自債權人知有撤銷原因時起一年間不行使而消
      滅。而債權人撤銷權得行使之一年除斥期間，應自債權人
      知有撤銷原因時起算，即在有償行為，債權人除知有害及
      債權之事實外，並須知債務人及受益人亦知其情事起算一
      年，其撤銷權始告消滅。被告戊○○於90年1 月5 日就其
      與被告辛○○之被繼承人蔡許月鶴間之借貸債權債務關係
      乙節，與被告辛○○成立和解，有和解書影本一紙附卷可
      稽（本院卷(一)第28頁）。被告戊○○聲請台灣台北地方院
      民事執行處以90年度執字第8766號拍賣抵押物強制執行程
      序，拍賣系爭不動產，嗣於90年12月11日具狀檢附系爭和
      解書以陳報債權金額，原告雖對於上開執行法院製作分配
      表聲明異議，並於91年6 月4 日提出分配表異議之訴（台
      灣台北地方法院91年度3134號），惟原告係於該強制執行
      程序進行中之91年10月17日聲請閱覽該強制執行卷宗等情
      ，業經本院調取台灣台北地方法院90年度執字第8766號卷
      核閱無訛（參見該卷宗第180 至183 頁、第294 頁、第27
      2 至276 頁），是以，原告係自91年6 月4 日提起分配表
      異議之訴，或自91年10月17日聲請閱覽強制執行卷宗後，
      始得知悉被告間已和解之事。而原告於92年1 月13日起訴
      請求撤銷前開和解行為，有起訴狀收狀戳之記載可參（本
      院卷(一)第4 頁），並未逾一年之除斥期間，原告行使撤銷
      訴權而提起本件訴訟，自屬合法，被告戊○○辯稱原告之
      撤銷權已罹於一年之除斥期間而消滅云云，不足採信。
  (二)原告對於被告辛○○之母蔡許月鶴是否有債權存在？
    1.原告主張其夫己○○於86年11月3 日交付蔡許月鶴4 張面
      額共計13,000,000元之支票，作為代償其欠款之用。嗣於
      88年1 月因蔡許月鶴無法償還，己○○遂將上述借款加計
      2,000,000 元利息債權讓與原告，並由蔡許月鶴簽發面額
      15,000,000元之本票交付原告持有等語，被告則否認原告
      對蔡許月鶴有抵押債權之存在，且原告之夫並未將債權讓
      與情事通知蔡許月鶴，所以對蔡許月鶴而言，債權讓與未
      生效力云云。
    2.經查，原告主張右開之事實，業據提出系爭不動產之登記
      簿謄本二件、本票一紙、支票影本四紙、代清償確認書影
      本一紙、借據影本一紙、大安商業銀行中和分行89年7 月
      21日安中和第150 號函文暨支票影本為證（本院卷(一)第13
      至19頁、第14 5頁、第183 至187 頁；本院卷(三)第44至48
      頁），復經證人甲○○結證屬實（本院93年12年3 日言詞
      辯論筆錄，本院卷(三)第73、77頁），且經本院調取抵押權
      登記資料核閱無訛，有台北巿中山地政事務所92年3 月7
      日北巿中地三字第09230316800 號函暨檢附登記申請案影
      本暨異動索引資料附卷可稽（本院卷(一)第89至126 頁）。
      至於原告主張其夫己○○借貸予蔡許月鶴之款項，其中2,
      500,000 元係由證人丁○○所出資，惟此係原告訴訟代理
      人己○○與證人丁○○間之約定事項，無礙上開己○○貸
      與款項予蔡許月鶴之認定。再者，原告訴訟代理人己○○
      曾出具債務清償證明書，而申請地政事務所塗銷原於系爭
      不動產所設定之第二順位最高限額抵押權，固有清務清償
      證明書影本一紙附卷可稽（本院卷(一)第12頁），復經本院
      調取抵押權登記資料核閱無訛，有台北巿中山地政事務所
      92年3 月7 日北巿中地三字第09230316800 號函暨檢附登
      記申請案影本暨異動索引資料附卷足參（本院卷(一)第89至
      126 頁），惟由前開借據（本院卷(一)第188 頁）觀之，蔡
      許月鶴於88年1 月8 日出具借據，載明其向原告借款15,0
      00,000元，且提供系爭不動產設定第三順位36,000,000元
      之本金最高限額抵押權予原告與證人丙○○，自可推認原
      告之夫己○○已將債權讓與情事通知蔡許月鶴，或蔡許月
      鶴欠負原告36,000,000元之債務，至於蔡許月鶴是否業已
      清償其積欠原告之夫己○○之債務，抑或業已清償欠負原
      告之債務，未經被告舉證以實其說，被告所辯，尚不足採
      ，自堪信原告主張其對於被告辛○○之母蔡許月鶴有債權
      存在為真正。
  (三)被告戊○○對蔡許月鶴之債權金額是否為3,350,000元？
    1.原告主張證人丁○○於87年11月17日提領3,350,000 元，
      並開立同面額之台銀支票交由蔡許月鶴簽收，蔡許月鶴實
      際借款金額應為3,350,000 元等語，被告辛○○亦辯稱被
      告戊○○對蔡許月鶴僅有3,350,000 元之債權存在。至於
      蔡許月鶴於華南銀行埔墘分行帳戶之其他匯款金額，蔡許
      月鶴均未取得。被告戊○○則抗辯：87年11月3 日借5,50
      0,000 元，被告戊○○委由兄許歆斌自板信銀行民族分行
      匯款5,500,000 元至蔡許月鶴在華南銀行埔墘分行帳戶內
      ，蔡許月鶴則簽發金額5,500,000 元之本票給被告。87年
      12 月15 日借9,500,000 元，被告戊○○於同日自板信銀
      行埔墘分行匯款8,500,000 元至蔡許月鶴在華南銀行埔墘
      分行帳戶內，另於87年12月21日存現金1,000,000 元至蔡
      許月鶴在華南銀行埔墘分行帳戶內，蔡許月鶴則簽發金額
      9,500,000 元之本票給被告。至於蔡許月鶴於88年3 月17
      日簽發之450,000 元本票為借15,000,000元之88年3 月份
      利息，88年4 月2 日簽發之460,000 元本票其中450,000
      元為4 月份之利息，10,000元為補貼被告3 月份未以現金
      付息之損失等語。
    2.原告主張右開事實，固據提出台灣銀行總行營業部發票日
      87 年11月17日、面額3,350,000元之支票影本一紙為證（
      本院卷(一)第23頁），惟查，該支票影本正面雖經蔡許月鶴
      簽寫「87年11月17日」，並經其簽名與蓋用印章，然其用
      意為何？未經原告舉證以實其說，抑或表示其已收受該支
      票，亦有可能。而被告戊○○因貸與金錢予蔡許月鶴，分
      別於87年11月3 日、同年12月15日與12月21日匯款5,500,
      000 元、8,500,000 元及1,000,000 元至蔡許月鶴在華南
      銀行埔墘分行帳戶內。蔡許月鶴則分別簽發面額5,500,00
      0 元、9,500,000 之本票給被告戊○○。渠等並約定清務
      清償日期為票據到期日；借貸款利息為每10,000元月息30
      0 元等情，有本票影本二紙、約定書影本一紙、板信銀行
      匯出匯款申請書影本二紙附卷可稽（本院卷(一)第60至63頁
      ）。參之蔡許月鶴於生前在華南銀行埔墘分行開設第0000
      00000000號帳戶，於87年11月3 日、同年12月15日、同年
      12月21日，分別匯入5,500,000 元、8,500,000 元、1,00
      0,000 元，業經本院函查屬實，有華南銀行埔墘分行92年
      5 月28日（90）華埔字第105 號函暨檢附交易往來明細表
      附卷可稽（本院卷(一)第207 至209 頁背面），自堪信被告
      戊○○辯稱其已交付借款15,000,000元（5,500,000+8,50
      0,000+1,000,000=15,000,000）予蔡許月鶴等語為真正。
    3.蔡許月鶴所有系爭帳戶嗣於87年10月30日變更印鑑，有華
      南銀行埔墘分行92年12月4日（92）華埔字第267號函暨檢
      附變更印鑑申請書影本附卷可稽（本院卷(一)第310、312頁
      ）。該帳戶雖於87年11月13日存入之5,500,000 元，惟於
      同日轉帳支出之1,500,000 元、3,350,000 元申請兩紙台
      銀營業部支票（台支）；87年11月4 日轉帳支出之655,00
      0 元，其中555,000 元係轉入證人丁○○於華南銀行埔墘
      分行之活期儲蓄存款第000000000000號帳戶內。蔡許月鶴
      之上開帳戶於87年12月15日至同年12月18日提領之現金中
      ，除87年12月16日由證人乙○○提領4,700,000 元，其餘
      款項係由被告戊○○、證人丁○○、丙○○匯出。該帳戶
      另於87年12月22日轉帳支出1,000,000 元乙節，業經華南
      銀行埔墘分行查覆屬實，有該行92年5 月28日（90）華埔
      字第10 5號函暨檢附交易往來明細表、92年12月4 日（92
      ）華埔字第267 號函暨檢附存摺類存款取款憑條影本、轉
      帳收入傳票影本、一定金額以上通貨交易及疑似洗錢交易
      登記備查簿影本、匯款申請書附卷可稽（本院卷(一)第207
      至209 頁、第310 頁、第319 至328 頁）附卷可稽。參諸
      證人丁○○於華南銀行埔墘分行開設活期儲蓄存款第0000
      00000000號帳戶、支票存款第000000000000號帳戶，而上
      開儲蓄存款第000000000000號帳戶內，於87年11月9 日分
      別以票據交換存入3,350,000 元、1,500,000 元；另於87
      年11月25日轉帳存入1,500,000 元。被告戊○○於華南銀
      行埔墘分行開設活期儲蓄存款第000000000000號帳戶，於
      87 年12 月15日存入1,372,500 元等情，有華南銀行埔墘
      分行92年12月4 日（92）華埔字第267 號函暨檢附變更印
      鑑申請書影本、存款往來明細表附卷可稽（本院卷(一)第
      310 、314 、316 、317 、318 頁），由蔡許月鶴、證人
      丁○○與被告戊○○上開帳戶之存入、支出之往來紀錄，
      足見原告主張被告戊○○對蔡許月鶴之債權僅為3,350,00
      0 元，雖非無稽，惟查，觀諸上述帳戶之往來紀錄所示，
      僅足證明被告戊○○確自蔡許月鶴帳戶提領1,372,500 元
      ，惟前開匯入證人丁○○帳戶內之款項，應係蔡許月鶴清
      償其欠負證人丁○○債務，或蔡許月鶴匯入款項後，取得
      對證人丁○○之債權，惟無法證明上述證人丁○○、丙○○、乙○○自蔡許月鶴帳戶提領之款項係是否為用以清償
      蔡許月鶴積欠被告戊○○之債務，原告與被告辛○○並未
      舉證證明蔡許月鶴業已清償欠負被告戊○○之借款債務，
      自無法認定被告戊○○之系爭借貸債權已受清償。
    4.依證人丁○○於華南銀行埔墘分行之支票存款第00000000
      0000號帳戶之存款往來明細表所示（本院卷(一)第317 頁）
      ，證人丁○○曾分別於87年11月17日轉帳支出3,350,000
      元；於87年11月24日轉帳支出1,50 0,000元，兩筆轉帳金
      額與其於87年11月9 日存入之2 紙支票相符，該87年11月
      17日轉帳支出之3,350,000 元並與原告提出之台支金額相
      符，87年11月24日轉帳支出之1,500,000 元則與蔡許月鶴
      帳戶內同日轉帳存入1,500,000 元金額相符，蔡許月鶴與
      證人丁○○間應有債權債務關係。至於證人丁○○究竟借
      貸若干金錢予蔡許月鶴？固據其證稱蔡許月鶴尚欠12,600
      ,000 元 未予清償云云，並提出借貸明細表、支票影本、
      台灣台北地方法院90年5 月11日北院文88民執子字第1886
      5 號債權憑證影本、本票影本為憑（本院93年3 月24日言
      詞辯論筆錄，本院卷(二)第127 頁、第189 至202 頁），惟
      其另證述：「（問：是否認識蔡許月鶴？）認識，是甲○○介紹，之前有金錢往來，蔡許月鶴跟我借錢，第一次我
      個人借五二○萬元，己○○借出八五○萬元，是用己○○
      名義為債權人設定抵押，利息三分，我跟己○○個別計算
      ，後來斷斷續續還有借錢給蔡許月鶴，後來他又借000
      0000元，而且蔡許月鶴有簽本票給我．．．」等語（
      本院93年3 月24日言詞辯論筆錄，本院卷(三)第126 頁），
      核與證人甲○○證述：「（問：你是否有介紹蔡許月鶴向
      己○○及丁○○借錢？）起因是蔡許月鶴位於松江路的房
      子經查封，我就介紹蔡許月鶴向己○○、丁○○借錢，後
      來就借了一六００萬元，己○○、丁○○各出借八００萬
      元，可是當時丁○○的資金未到位，所以丁○○拿五五０
      萬元、己○○拿八五０萬元，總共借了一四００萬元，．
      ．．」等語不相符合（本院卷(三)第72、73頁），且參之證
      人丁○○亦證稱蔡許月鶴所有系爭帳戶之存摺由其持有中
      ，本院卷(一)第31 9至323 頁之取款憑條均係由其經營公司
      之會計人員所書寫（本院93年3 月24日言詞辯論筆錄，本
      院卷(三)第128 頁），而該帳戶內之存款亦有多筆款項由證
      人丁○○、丙○○與原告提領後匯出，業如前述，蔡許月
      鶴所有系爭帳戶之存摺既在證人丁○○持有中，而提領款
      項之手續復非由蔡許月鶴親為，實與常情悖違，是以，原
      告與被告辛○○主張該帳戶之印鑑亦由證人丁○○持有乙
      節，並非無據。由於蔡許月鶴所有系爭帳戶內存款之提領
      、匯出情形有悖常情，是以，證人丁○○證稱蔡許月鶴尚
      欠12,600,000元未予清償云云，是否屬實，尚有疑義。惟
      查，此僅涉及蔡許月鶴與證人丁○○間是否尚有債權債務
      關係存在之認定，自無以此推認被告戊○○並未借貸金錢
      予蔡許月鶴，或該借貸債務業已清償。綜上所述，原告主
      張被告戊○○對蔡許月鶴之金額為3,350,000 元云云，尚
      乏證明足資證明，自難信為真正。
  (三)被告間之和解行為是否構成詐害債權之行為？
    1.原告主張被告辛○○與被告戊○○於90年1 月5 日成立和
      解，承認15,910,000元之債權，被告辛○○曾於88年12月
      28日具狀抗告否認債權，卻於90年1月5日承認系爭債權，
      被告辛○○對本金償還已有困難，並同意加計5,000,000
      元之利息，顯然有違常理。惟上開和解行為實係被告間之
      詐害行為，其目的在於損害債權人之抵押債權，導致原告
      無法分配拍賣所得之價金等語。被告辛○○亦以其受詐欺
      而與被告戊○○合意成立系爭和解法律關係云云置辯。被
      告戊○○則辯稱伊並無實施任何詐欺行為，且被告辛○○
      對被告戊○○負有15,910,000元本金債務，加上約定利息
      算至90年1 月1 日共計1,000 餘萬元，伊同意本金利息以
      20,000, 000 元結算給付，並未損害被告辛○○債權人之
      債權等語。
    2.按債務人所為之無償行為，有害及債權者，債權人得聲請
      法院撤銷之；債權人依第一項規定聲請法院撤銷時，得並
      命受益人或轉得人回復原狀。民法第244 條第1 項及第4
      項定有明文。撤銷債務人所為之有償或無償行為者，祇須
      具備下列之條件：(1)為債務人所為之法律行為。(2)其法律
      行為有害於債權人。(3)其法律行為係以財產權為目的。(4)
      如為有償之法律行為，債務人於行為時明知其行為有害於
      債權人，受益人於受益時亦明知其事情，至於債務人之法
      律行為除有特別規定外，無論為債權行為，抑為物權行為
      ，均非所問。最高法院42年台上字第323 號判例可資參照
      。又債務人所有之財產除對於特定債權人設有擔保物權外
      ，應為一切債務之總擔保，倘債務人財產已不足清償一切
      債務，而竟將財產贈與他人，且非用以清償具有優先受償
      權之債務，對於普通債權人，即難謂無詐害行為。原告主
      張前開之事實，雖據提出土地建築改良物抵押權設定契約
      書影本、台灣台北地方法院88年度拍字第2569號民事裁定
      影本、抗告狀影本、和解書影本、分配表影本各一件為證
      （本院卷(一)第21、22、24至26頁、第26頁背面、第27至29
      頁）。惟查，被告戊○○因貸與金錢予蔡許月鶴，分別於
      87年11月3 日、同年12月15日與12月21日匯款5,500,
       000元、8,500,000 元及1,000,000 至蔡許月鶴在華南銀
      行埔墘分行帳戶內。蔡許月鶴則分別簽發面額5,500,000
      元、9,500,000 之本票給被告戊○○。渠等並約定清務清
      償日期為票據到期日期；借貸款利息為每10,000月息300
      元等情，有本票影本二紙、約定書影本一紙、板信銀行匯
      出匯款申請書影本二紙附卷可稽（本院卷(一)第60至63頁）
      ，而被告戊○○係於90年1 月5 日與被告辛○○就被繼承
      人蔡許月鶴之借貸債務成立和解，是以，按年利率百分之
      36計算自前開被告交付借款予蔡許月鶴之日起至90年1 月
      5 日止之本金與利息總和為26,174,153元，計算方式詳如
      附表編號一所示，扣除蔡許月鶴曾給付予被告戊○○之1,
      372,500 元，蔡許月鶴應清償之債務金額為24,801 ,653
      元。縱依民法第205 條：「約定利率，超過週年百分之二
      十者，債權人對於超過部分之利息，無請求權。」之規定
      ，按年利率百分之二十計算自前開被告交付借款予蔡許月
      鶴之日起至90年1 月5 日止之本金與利息之總和為21,295
      ,890 元 計算方式詳如附表編號二所示，扣除蔡許月鶴曾
      給付予被告戊○○之1,372,500 元，蔡許月鶴應清償之債
      務金額為19,923,390元。且被告戊○○為系爭不動產之第
      二順位抵押權人，對於系爭不動產有擔保物權，設定本金
      最高限額20,000,000元之抵押權，於台灣台北地方法院90
      年度執字第8766號拍賣系爭不動產之強制執行程序，僅分
      配受償19,344,815元，有分配表影本一紙附卷可稽（本院
      卷(一)第29頁），復經本院調閱該案卷核實無訛。況被告成
      立和解時，約定：「原債務人蔡許月鶴死亡，由辛○○限
      制繼承（按：應為「限定繼承」之誤），債權人僅能由債
      務繼承的財產內求償。」，核其真意，被告辛○○似於系
      爭不動產與其繼承之積極財產負有限財產，被告戊○○經
      由系爭不動產拍賣所得而受償，如受償不足部分，有免除
      被告辛○○債務之合意，準此以觀，被告間成立系爭和解
      契約，無論為有償行為，抑或無償行為，尚不得論以詐害
      原告債權之行為，原告主張被告辛○○未查明蔡許月鶴是
      否確有實際收取戊○○款項之前，貿然加計5,000,000 元
      之利息，簽立和解書，且被告戊○○早已明知和解行為有
      害於原告，因此已符合前述民法第244 條之撤銷權行使要
      件云云，於法未合。
  (四)被告戊○○既為系爭不動產之最高限額抵押權人，對於被告
    辛○○之被繼承人蔡許月鶴有借貸金錢之債權，其與被告辛○○成立之和解契約並無詐害原告債權可言，業如前述，被
    告戊○○於台灣台北地方法院90年度執字第8766號拍賣系爭
    不動產之強制執行程序，分配受償19,344,815元，自不得認
    為係無法律上之原因而受利益。從而，原告依民法第244 條
    之規定與不當得利之法律關係，訴請判決：(1)被告戊○○與
    辛○○間就借貸關係於91年1 月5 日所成立和解行為超過3,
    350,000 元部分應予撤銷。(2)被告戊○○應返還原告15,000
    ,000 元 及自起訴狀繕本送達之翌日起至清償日止，按週年
    利率百分之五計算之利息，洵屬無據，應予駁回。
六、因本件事證已臻明確，兩造其餘主張陳述及所提之證據，經
    本院審酌後認與判決結果不生影響，爰不另一一論述，附此
    敘明。
七、訴訟費用負擔之依據：民事訴訟法第78條。
中　　華　　民　　國　　94　　年　　2 　　月　　16　　日
                  民事第二庭    法　官　徐福晉
以上正本係照原本作成
如對本判決上訴，須於判決送達後20日內向本院提出上訴狀
中　　華　　民　　國　　94　　年　　2 　　月　　17　　日
                                書記官　張玉如
【附表】
┌─┬─────┬──┬─────────┬─────┐
│編│ 借款本金 │利率│     借貸期間     │   利息   │
│號│（新臺幣）│    │                  │（新臺幣）│
├─┼─────┼──┼─────────┼─────┤
│  │5,500,000 │36﹪│87.11.03-90.01.05 │4,301,753 │
│  ├─────┼──┼─────────┼─────┤
│一│8,500,000 │36﹪│87.12.15-90.01.05 │6,137,605 │
│  ├─────┼──┼─────────┼─────┤
│  │1,000,000 │36﹪│87.12.21-90.01.05 │  734,795 │
├─┼─────┼──┼─────────┼─────┤
│  │5,500,000 │20﹪│87.11.03-90.01.05 │2,389,863 │
│  ├─────┼──┼─────────┼─────┤
│二│8,500,000 │20﹪│87.12.15-90.01.05 │3,497,808 │
│  ├─────┼──┼─────────┼─────┤
│  │1,000,000 │20﹪│87.12.21-90.01.05 │  408,219 │
└─┴─────┴──┴─────────┴─────┘
